【裁判字號】    99,行商訴,152
【裁判日期】    991230
【裁判案由】    商標註冊
【裁判全文】
智慧財產法院行政判決
                                   99年度行商訴字第152號
                                民國99年12月16日辯論終結
原      告  德商‧弗騰控股公司
代  表  人  A.柯荷
訴訟代理人  俞大衛律師
被      告  經濟部智慧財產局
代  表  人  王美花（局長）
訴訟代理人  洪文彬
上列當事人間因商標註冊事件，原告不服經濟部中華民國99年6
月11日經訴字第09906057940 號訴願決定，提起行政訴訟。本院
判決如下︰
    主  文
訴願決定及原處分均撤銷。
被告對於申請第097038611 號「Photon設計圖」商標註冊案，應
依本判決之法律見解另為處分。
原告其餘之訴駁回。
訴訟費用由被告負擔二分之一，餘由原告負擔。
    事實及理由
一、事實概要
    原告（更名前為德國商太陽能維勒公司）前於民國（下同）
    97年8 月15日以「Photon設計圖」商標，指定使用於商標法
    施行細則第13條所定修正前商品及服務分類表第9 類之「收
    集太陽能並蓄積其能量用以發電之太陽能收集器；蓄電器、
    電纜」、第40類之「能源產出之處理服務」及第42類之「關
    於再生能源領域之科學及技術之研究與產品開發設計服務；
    關於再生能源領域之工業分析及研究服務、電腦軟體與硬體
    之設計與開發、為他人提供再生能源領域上的技術研究及顧
    問服務」等商品及服務，向被告申請註冊。經被告審查，於
    99年1 月22日以商標核駁第320443號審定書為應予核駁之處
    分。原告不服，提起訴願，經經濟部99年6 月11日經訴字第
    09906057940 號決定駁回，原告仍未甘服，遂提起本件行政
    訴訟。
二、原告之主張
(一)「Photon」一字並非屬於商品或服務之「說明」：
    所謂之「光子」係一種物質名詞，並非「說明性」之文字，
    「Photon」一字雖有「光子」之意，惟其已做特別設計，足
    以令一般消費者認其為一個表彰營業主體之商標，且所謂之
    「光子」雖為一種傳遞電磁交互作用的基本粒子，惟對我國
    一般消費者而言，並不致因外文單字「Photon」即聯想到「
    再生能源技術產業」或「太陽能收集器」，此一外文單字並
    不會使消費者認為其非表彰營業主體的商標。故「Photon」
    一字非屬於本件商標所指定商品或服務之說明性文字，本件
    商標申請案「Photon設計圖」之商標圖樣，應具有識別性。
    且「光子」僅與「太陽所發射出的光線」有關，前者為後者
    之最微小的構成分子，二者並無其他關係。所謂之「元素」
    、「原料」，並不當然等於「商品之其他說明」。
(二)我國一般消費者對「Photon」之字義，應屬陌生，於字典中
    固然可查知「Photon」為「光子」之意，惟「光子」為何，
    一般消費者，非借助於工具書或工具網站應無法知悉其意義
    及內容，亦無可能藉由其意義，即聯想本件商標申請案所指
    定使用之商品及服務。本件商標註冊申請案係於97年8 月15
    日提出申請，被告於審查後，於98年3 月5 日發函要求申請
    人修改第9 類及第42類之商品服務名稱，原告於98年4 月2
    日及29日提出修正，被告嗣後即對商品及服務名稱無意見，
    卻於7 月10日發函表示該「Photon」之字義為光子，因此應
    予核駁云云。由此可知被告於進行審查時，有將近半年時間
    亦不覺得「Photon」一字與本件之商品服務有任何關連性，
    而其答辯書所載之理由，亦係由知名引擎搜尋及百科網站上
    得知，非不借助任何專業工具而能得知，一般消費者之外文
    能力與字義辨別能力，應不致高於被告，故一般消費者無法
    於見到「Photon」一字時即與此等商品服務產生聯想，故本
    件商標圖樣應不構成「商品之說明或與商品說明有密切關連
    」之核駁要件。
(三)經原告所提出之下列資料，可知本件商標圖樣已具有後天識
    別性：
    1.由「財富管理智庫－台灣優先」網路下載之資料顯示：
      2007年4 月6 日之「台灣經濟發展評析與台股解盤資訊發
      布」即有引用原告所屬「Photon Consulting 」研究機構
      之報告。
    2.2007年7 月11日聯合報之報導中，即引述原告「Photon
      International」太陽能專業雜誌之統計數字。
    3.2007年4 月26日「ChinaYes」雜誌理財週刊的報導中，引
      述原告「Photon International」太陽能專業雜誌之統計
      數字。
    4.2007年4 月1 日台灣「工業技術研究院」網站內，關於「
      歐洲科技新知」之報導中，引述原告所屬「Photon
      Consulting」研究機構的預測數字。
    5.原告至少自2008年1 月起，即陸續在世界各地舉行技術展
      覽。
    6.原告出版之「Photon Consulting 」太陽能年報進口至國
      內銷售之單據，時間為2006年。
    7.中華民國之公司參加原告主辦之「Photon Academy」第3
      屆2006年及第5 屆2008年太陽能多晶矽會議之收費單據。
    8.中華民國之二家科技公司參加原告主辦之2007年及2008年
      光伏技術展之收費單據。
    9.中華民國十一家科技公司自2003年起迄今，於原告發行之
      Photon International雜誌上刊登廣告之廣告費發票共22
      紙。
   10.中華民國二十一家科技公司自2003年起迄今，向原告訂購
      Photon International雜誌之發票共計24紙。
   11.原告發行之2007年「SOLAR Annual」太陽能年報之訂購單
      。
   12.原告舉辦之亞洲2008年光伏科技展之簡介及報名表。
   13.原告自2008年至2010年發行之Photon International雜誌
      共3冊。
    綜合上開資料以及原告於訴願階段所提出資料，應可認原告
    確實為一世界知名之科技公司及研究機構，其所有「Photon
    設計圖」商標圖樣，確實於本件商標申請日以前（2008年8
    月15日），即已於世界各地廣泛使用，通過所發行雜誌之散
    播、研究報告之發佈、以及網路之引述轉載，我國消費者確
    實能得知此一商標及其所表徵營業主體之存在。且中華民國
    從事太陽能產業之公司數量非多，經原告多年之經營，台灣
    地區從事與太陽能產業有關之科技公司，皆應知悉原告及其
    「Photon設計圖」商標之存在，基於本件商標在相關業界之
    高知名度，其後天顯著性應已存在，從而有被保護之價值。
(四)關於「後天識別性」之證據，其時點應非限於商標申請日之
    前，方能加以採納。因商標專用權之效力，係於審定註冊公
    告日起算，本件商標申請案日後如經被告准予註冊，其專用
    權之生效時點，必然於原告所檢送之所有證據資料的時點之
    後，在該將來之註冊時點當時，若已能認定該商標已具有後
    天識別性，則該商標即符合核准審定之要件，其於此時間始
    享有商標專用權，對社會大眾及消費者並無不利影響。又商
    標法第23條第2 項關於「以申請時為準」之規定，僅明文適
    用於第12、14、16款規定，並不及於第1 款及第2 款，此一
    事實應亦可說明「後天識別性之參考證據，並不以申請日當
    時已存在者為限」。
(五)為此起訴聲明請求撤銷原處分及原決定，並諭命被告機關重
    為適法之處分。
三、被告之答辯
(一)本件商標圖樣上之「Photon設計圖」為一「Photon」英文單
    字，切去其下半部而形成每個字母均有缺口之設計圖樣，惟
    其給予一般消費者寓目印象仍明顯為外文「Photon」，而該
    外文之其意義由一般字典或網路字典可查得其為「光子」之
    意，而太陽能發電本質上即係將太陽光中的光子當成原料，
    。故外文「Photon 」一字於提供再生能源、發電等商品及
    技術服務業者，應屬熟悉並經常使用之文字，故原告以外文
    「Photon」之設計圖作為商標，指定使用於相關之商品與服
    務，依一般社會通念及市場交易情形，實易予我國相關消費
    者產生「Photon」（光子）是其所提供之商品或服務之元素
    、功用或內容者，應屬指定使用商品或服務之說明性文字，
    故有違商標法第23條第1 項第2 款之規定，應予核駁。
(二)商標申請人主張有商標法第23條第4 項規定之適用，所檢送
    之使用證據固不以國內資料為限，然若為國外資料時，仍須
    以國內消費者是否認識其為表彰商品或服務之標識為判斷基
    準。而依原告所檢送之使用證據資料觀之，其中訴願理由書
    附件5 為外國之註冊資料，乃靜態權利取得之證明，其是否
    有使用，仍應以具體事證證明之。另原告於訴願階段所提之
    原告旗下子公司使用於再生能源領域相關產品及服務之實際
    使用資料、原告出版之太陽能產業專業雜誌封面、原告參加
    工業成果展覽攤位照片、原告出版之2010年1 月號「Photon
    International 」雜誌節本、原告舉辦之光伏技術展宣導品
    、原告出版之2009年8 月號「Photon International」雜誌
    中文版節本，惟前揭證據資料或無日期之標示，或所標示日
    期晚於本件商標申請日，即97年8 月15日，且該等雜誌文宣
    等資料亦非於我國發行，資料數量復屬有限，尚無法認定本
    件商標業經其廣泛使用，而已為我國相關事業或消費者所普
    遍認知。至於原告所提之網頁資料，其中「能源教育資訊網
    」之網頁無標示日期，其餘則為西元2009年之新聞，且其內
    容僅為引述原告雜誌資訊，並非載述原告商標實際使用於商
    品或服務之情形，而原告復未提出其商品或服務在我國之具
    體廣告、行銷證明文件、銷貨憑證等，故無法得知本件商標
    之商品或服務於我國實際之營業額、廣告數量、市場分布或
    販賣陳列之處所。故由原告於訴願階段所檢附之證據資料綜
    合觀之，尚不足以證明本件商標業經其長期廣泛使用，並為
    我國相關消費者所普遍認識，且在交易上已成為表彰其商品
    或服務之識別標識，自無商標法第23條第4 項規定之適用。
    又原告訴稱本件商標於美國、澳洲等英語系國家均已核准註
    冊，則對於非英語系國家之我國消費者而言，「Photon」一
    字更不應構成商品或服務本身之說明。因各國國情不同，商
    標法及審查基準亦仍有差異，尚不得比附援引執為本件商標
    在我國亦應准予註冊之論據，併予指明。
(三)本件商標「Photon」中文為光子之意，為傳遞電磁交互作用
    的基本粒子，以之使用於所指定之第9 、40、42類商品或服
    務，當為所指定之商品或服務之成分、內容之說明。經被告
    依「商標文字圖形檢索系統」資料庫布林檢索結果所示，以
    「Photon」或其相關文字作為商標圖樣之一部或全部，如：
    註冊第00000000號、第00000000號、第00000000號、第0000
    0000 號 、第00000000號、第00000000號、第00000000號、
    第00000000號等經被告核准註冊與本案案情雷同之前案，均
    經該商標申請人依商標法第19條規定，聲明「Photon」或其
    相關文字不在專用之列，始得核准其註冊，足見以「Photon
    」或與「Photon」相關之文字，指定使用於與Photon字義有
    關之商品或服務，應屬商品或服務之說明，不具先天識別性
    。關於原告所檢送之使用證據為媒體雜誌引述國外「photon
    international」雜誌、「photon consulting 」研究機構
    之報導，或為「photon international」雜誌、「photon
    consulting」年報進口至國內廠商之單據，抑或為國內廠商
    參加原告主辦會議展覽之收據，除所舉為雜誌、年報之發行
    或為專業會議展覽之舉辦（尼斯分類為第41類），非本件商
    標所指定之第9 類「收集太陽能並蓄積其能量用以發電之太
    陽能收集器；蓄電器，電纜」商品、第40類「能源產出之處
    理服務」及第42類「關於再生能源領域之科學及技術之研究
    與產品開發設計服務；關於再生能源領域之工業分析及研究
    服務；電腦軟體與硬體之設計與開發；為他人提供再生能源
    領域上的技術研究及顧問服務」等商品或服務之實際使用態
    樣外，其所舉之雜誌、年報、會議、展覽皆非在國內舉辦或
    在國內普遍發行，多係國內廠商或個人個別向原告訂購或參
    加所繳費用之收據，其資料數量復屬有限，尚無法認定本件
    商標業經其廣泛使用，已為我國相關事業或消費者所普遍認
    知。是以，由原告所補充之證據資料綜合觀之，尚不足以證
    明本件商標業經其長期廣泛使用，並為我國相關消費者所普
    遍認識，且在交易上已成為表彰其商品或服務之識別標識，
    自無商標法第23條第4 項規定之適用。被告依法核駁其註冊
    之申請，並無不合，為此答辯聲明請求駁回原告之訴。
四、本院之判斷
(一)按商標表示商品或服務之形狀、品質、功用或其他說明者，
    不得註冊，為商標法第23條第1 項第2 款所明定。而服務之
    說明係指商標圖樣之文字、圖形、記號、顏色組合或其聯合
    式，依一般社會通念，如為服務本身之說明或與服務本身之
    說明有密切關聯者，即有該款不得申請註冊之適用，並不以
    習慣上通用為必要，亦不以一般製造、經銷該項商品者所共
    同使用為必要。另同條第4 項則規定，有第1 項第2 款規定
    之情形，如經申請人使用且在交易上已成為申請人商品或服
    務之識別標識者，不適用之。又所稱表彰商品或服務之標識
    ，指消費者一見即知其為代表商品或服務之品牌，具有標誌
    性；所稱得藉以與他人之商品或服務相區別，指消費者一見
    即知其為代表特定主體之商品或服務，具有辨識性。故判斷
    商標或服務標章是否具備識別性，應立於消費者之立場，依
    其生活經驗就商標或標章之整體加以觀察，並綜合其使用方
    式、實際交易情況及其所指定使用之商品或服務等加以審酌
    。
(二)經查原告以「Photon設計圖」商標，指定使用於商標法施行
    細則第13條所定修正前商品及服務分類表第9 類之「收集太
    陽能並蓄積其能量用以發電之太陽能收集器；蓄電器、電纜
    」、第40類之「能源產出之處理服務」及第42類之「關於再
    生能源領域之科學及技術之研究與產品開發設計服務；關於
    再生能源領域之工業分析及研究服務、電腦軟體與硬體之設
    計與開發、為他人提供再生能源領域上的技術研究及顧問服
    務」等商品及服務，向被告申請註冊。經被告審查，認系爭
    商標圖樣係表示所指定使用商品之成分、功用之說明，依商
    標法第23條第1 項第2 款規定，應不准註冊，並為予以核駁
    之處分。原告不服，向經濟部提起訴願，除主張系爭商標已
    經WIPO、歐盟、美國及澳洲等英語系國家核准註冊，應可認
    系爭商標並非商品或服務本身之說明，更何況對非英語系國
    家之我國民眾而言，系爭商標更不應構成商品或服務本身之
    說明，並提出原告出版之專業雜誌及國內研究報告等，作為
    系爭商標已經使用且在交易上已成為表彰原告指定商品或服
    務之識別標識，請求撤銷原處分等語，然亦經經濟部訴願審
    議委員會以系爭商標為指定使用商品或服務之說明性文字，
    及原告檢附之使用證據不足以證明系爭商標已為我國相關消
    費者所普遍認識，且在交易上已成為表彰其商品或服務之識
    別標識等理由駁回原告之訴願。而原告於本院審理時，仍主
    張系爭商標非指定使用商品或服務之說明，且依其所提使用
    證據，可證系爭商標已具後天識別性等語，被告亦已對原告
    之主張為答辯，故本件爭點為系爭商標，指定使用於前揭商
    品或服務，是否有使該服務之相關消費者對其服務之性質、
    內容產生直接聯想之虞，又系爭商標若有前述之情形，原告
    就系爭商標之使用是否已可證其在交易上已成為申請人商品
    或服務之識別標識。
(三)次查系爭申請註冊之「Photon設計圖」商標圖樣係由單純之
    外文字樣「Photon」所構成，雖該外文字母之下半部均截去
    極小部分，使其呈現字形不完整之設計（見附圖），惟其給
    予消費者寓目印象仍明顯為外文「Photon」，而該外文之意
    義由一般字典或網路字典可查得其為「光子」之意，另以網
    路YAHOO 、Google等通用搜尋網頁檢索包括維基百科等所有
    網頁資料可知，光子是傳遞電磁交互作用的基本粒子。光子
    的概念是愛因斯坦在西元1905年至1917年間提出，愛氏主張
    光本身就是量子化的，此種光量子被稱為光子。此一概念帶
    動了實驗和理論物理學在多個領域的巨大進展，例如雷射、
    量子光學和量子計算等，而「光子」（photon）一字係由化
    學家吉伯特．路易斯於西元1926年，首先用來稱呼愛因斯坦
    所提出的電磁波量子化現象中的粒子，之後此字即被物理學
    家廣泛採用，而太陽能發電本質上即係將太陽光中的光子當
    成原料，透過相關技術將源源不絕之光子轉換成電流輸出。
    故外文「Photon」一字於提供再生能源、發電等商品及技術
    服務業者，應屬熟悉並經常使用之相關說明文字，故原告以
    外文「Photon」之設計圖作為商標，指定使用於與能源技術
    相關之商品與服務，即太陽能收集器、蓄電器等商品；能源
    產出之處理服務及關於再生能源領域之相關服務等服務，依
    一般社會通念及市場交易情形，確實有予該研究、發展再生
    能源領域之相關消費者，認知「Photon」商標所提供之商品
    或服務，與太陽能及再生能源有極密切之關聯，揆諸首開說
    明，被告認系爭商標屬指定使用商品或服務之說明性文字，
    堪可採信。惟原告所指定申請之商品或服務，尚包括電腦軟
    體與硬體之設計與開發，其與「光子」（photon）間有何關
    聯，被告對此未敘明理由，有違行政程序法第43條，關於行
    政機關為處分或其他行政行為，應將理由告知當事人之規定
    。
(四)次按行政訴訟以保障人民權益，確保國家行政權之合法行使
    ，增進司法功能為宗旨，行政訴訟法第1 條定有明文。同法
    第5 條第2 項規定，人民因中央或地方機關對其依法申請之
    案件，予以駁回，認為其權利或法律上利益受違法損害者，
    經依訴願程序後，得向高等行政法院提起請求該機關應為行
    政處分或應為特定內容之行政處分之訴訟，此即所謂課予義
    務訴訟。而關於課予義務訴訟，司法審查之標的為人民請求
    行政機關應為或應為某特定內容之行政處分是否有理由，則
    法院應係對法院裁判時原告之請求權是否成立、行政機關有
    無行為義務之爭議，作成法律上判斷，故其判斷基準時點，
    原則上應以法院言詞辯論終結時之法律及事實狀態，作為判
    斷之基礎。經查依據原告於本院審理時所提出其於我國實際
    使用系爭註冊商標之證據，即證據九為原告於2006年出版之
    「Photon Consulting 」太陽能年報進口至國內銷售之單據
    、證據十為中華民國之公司參加由原告所主辦之「Photon
    Academy 」第3 屆即2006年及第5 屆2008年太陽能多晶矽會
    議之收費單據、證據十二為中華民國二家科技公司參加原告
    主辦之2007及2008年光伏技術展之付費單據、證據十三為中
    華民國十一家科技公司自2003年起迄今，於原告發行之「
    Photon International」雜誌上刊登廣告之廣告費發票共22
    紙、證據十四為中華民國二十一家科技公司自2003年起迄今
    ，向原告訂購「Photon International」雜誌之發票共計24
    紙、證據十五為原告發行之2007年「SOLAR Annual」太陽能
    年報之訂購單。次查系爭申請註冊商標使用之商品或服務，
    多與太陽能或再生能源有關，而能源類產業之特色在於專業
    程度較高、相關設備成本高昂、獲利回收之非立即性等等，
    故欲使用此類商品或服務之相關消費者，應為學術研究單位
    或發展相關產業之企業，故判斷系爭商標是否已在實際使用
    上成為原告所指定使用之商品或服務之標識，應以此等相關
    消費者之認定為基準。而無論是學術研究單位或發展此類產
    業之企業，因該領域對專業知識及投資成本之要求較高，故
    於目前市場觀之，應非多數，且對該領域之認知，亦絕非僅
    以中文為限，故依據原告所提之證據，可知國內至少已有數
    十家相關之科技公司參加其使用系爭商標所舉行之會議，並
    訂購其所出版之雜誌，且其雜誌所刊載之內容相當廣泛，故
    至少就系爭商標指定使用之關於再生能源領域之科學及技術
    之研究、工業分析及研究服務、提供技術研究及顧問服務等
    服務上，應可認系爭商標於相關商品或服務類別已經原告之
    廣泛使用而成為該原告所指定服務之標識，而具後天識別性
    。
(五)被告答辯另以原告所提出之證據，除所舉為雜誌、年報之發
    行或為專業會議展覽之舉辦（尼斯分類為第41類），非本件
    商標所指定之第9 類「收集太陽能並蓄積其能量用以發電之
    太陽能收集器；蓄電器，電纜」商品、第40類「能源產出之
    處理服務」及第42類「關於再生能源領域之科學及技術之研
    究與產品開發設計服務；關於再生能源領域之工業分析及研
    究服務；電腦軟體與硬體之設計與開發；為他人提供再生能
    源領域上的技術研究及顧問服務」等商品或服務之實際使用
    型態，且所舉之雜誌、年報、會議、展覽皆非在國內舉辦或
    在國內普遍發行，多係國內廠商或個人個別向原告訂購或參
    加所繳費用之收據，其資料數量復屬有限，尚無法認定本件
    商標業經其廣泛使用，已為我國相關事業或消費者所普遍認
    知云云。惟查原告所提出之證據雖為雜誌、年報之發行或為
    專業會議展覽之舉辦等商品或服務使用類別，惟其雜誌、年
    報、展覽會議之內容主題皆與能源產業之研究與發展有關，
    復有國內多數科技公司訂閱或參加，而訂閱者或參加者皆為
    本件商標所指定之第9 類、第40類、第42類之相關消費者，
    已如前述，故雖其未提出其商品或服務在我國之具體廣告、
    行銷證明、銷貨憑證等證據作為系爭註冊商標已有後天識別
    性之相關證據，然依原告所提之相關雜誌訂閱收據、展覽會
    議之收費單據，仍足以作為認定系爭商標至少於前揭所述之
    商品或服務類別，已經使用而具有後天識別性之依據。被告
    另答辯原告所舉之雜誌、年報、會議、展覽皆非在國內舉辦
    或在國內普遍發行，多係國內廠商或個人個別向原告訂購或
    參加所繳費用之收據，其資料數量復屬有限云云，惟科技產
    業之發展有其專業性，囿於經費及技術之條件，某領域之科
    技係由某些國家領先亦屬常有，而學術與產業之利用亦在此
    等相輔相成之結構下密切結合，故相關產業之論文、期刊、
    雜誌、會議、展覽多由此等技術高等發展之國家所發行或舉
    行自屬必然，而相關技術之發展中國家，為學習發展此類技
    術，或吸收此類技術之新知，自會向高度技術發展之外國學
    習，而此類學習之方式，即包括原告所舉之訂閱相關雜誌、
    參加相關會議等等，故自不得謂非於國內發行或舉行即認為
    於國內未經廣泛使用，蓋其已為國內相關消費者透過國外發
    行之雜誌或舉行之展覽會會議所知悉，應屬廣泛使用，而此
    類產業之相關消費者並非多數，亦已如前述，故其數量雖可
    能非多，惟於比例上已屬多數，故被告此部份之答辯，並不
    足採。
(六)末按行政程序法第6 條規定，行政行為，非有正當理由，不
    得為差別待遇。即所謂行政自我拘束原則，該原則要求行政
    機關對於事物本質上相同之事件為相同之處理，以維持人民
    對行政行為一貫性之信賴。又按法規授與行政裁量權時，行
    政具有決定餘地，並可自行設定行使之標準，行政機關於此
    權限內訂頒一致性行政規則之裁量基準，原則上雖僅在行政
    內部生效，然基於憲法平等原則仍產生行政自我拘束之對外
    效力，除非有特殊之例外情形而應特別處理，否則行政機關
    應一體援用，始符合憲法及行政法上之平等原則。被告辯稱
    依其所提「商標文字圖形檢索系統」資料庫布林檢索結果所
    示，以「Photon」或其相關文字作為商標圖樣之一部或全部
    ，如註冊第00000000號、第00000000號、第00000000號、第
    00000000號、第00000000號、第00000000號、第00000000號
    、第00000000號等經被告核准註冊之前案，均經該商標申請
    人依商標法第19條規定，聲明「Photon」或其相關文字不在
    專用之列，始得核准其註冊，故原告如願依商標法第19 條
    規定，聲明「Photon」不專用，本件始有核准之可能等語。
    惟上開行政自我拘束之對外效力，仍需考量特殊例外情形而
    為特別處理，細究被告所提依「商標文字圖形檢索系統」資
    料庫布林檢索結果，其檢索結果所示之商標其商品或服務使
    用類別為第9 類、第38類、第41類，與本件系爭註冊商標指
    定使用之商品或服務類別除第9 類為相同者外，第40及42類
    皆屬不同，且除類別不同外，實際內容亦不完全相同，況其
    所舉聲明不專用之文字多數為「PHOTONICS 」，其意為光電
    ，與「Photon」之字義相較，更接近其等商標所指定使用之
    商品或服務之描述，另被告僅提出一例，就「Photon」聲明
    不專用即註冊第01068709號之「THOMAS&BETTS/PHOTON 」商
    標，其與本件申請註冊情形，是否為事務本質上相同之事件
    ，而應為相同之處理，仍有加以斟酌之必要。本件系爭商標
    不具識別性，自屬有誤。
五、綜上所述，本件被告認系爭商標對原告所指定使用之全部商
    品或服務，均屬亦使消費者產生聯想之描述性用語，而不具
    先天識別性，以及被告認原告所提出之證據不足以證明系爭
    商標已經原告廣泛使用而使相關消費者認識其為表彰原告商
    品或服務之標識，而不具後天識別性，暨被告認除非原告願
    依商標法第19條規定，聲明「Photon」不專用，本件始有核
    准之可能等抗辯，均有上開所述待斟酌之處。而被告於審定
    時，僅以系爭商標欠缺先天識別性，即予核駁，訴願決定未
    予糾正，且對原告就後天識別性之提出之證明，未詳加審酌
    ，均有違誤。從而，原告訴請撤銷訴願決定及原處分，為有
    理由，應予准許。惟系爭商標是否應准予註冊，是否仍有其
    他不准註冊事由，以及本件所涉行政自我拘束原則之適用，
    均有待被告查明後，依本判決所示法律見解對原告另為適法
    之處分。是原告請求命被告應作成核准本件商標審定之處分
    ，尚未達全部有理由之程度，故逾上開部分請求，於法尚有
    未合，應予駁回。
六、本件事證已明，兩造其餘主張或答辯，已與本院判決結果無
    影響，爰毋庸一一論述，併此敘明。
據上論結，本件原告之訴為一部有理由，一部無理由，爰依智慧
財產案件審理法第1 條、行政訴訟法第200 條第4 款、第104 條
、民事訴訟法第79條，判決如主文。
中    華    民    國    99    年    12    月    30    日
                    智慧財產法院第二庭
                          審判長法  官  陳忠行
                                法  官  蔡惠如
                                法  官  熊誦梅
以上正本係照原本作成。
如不服本判決，應於送達後20日內向本院提出上訴狀並表明上訴
理由，如於本判決宣示後送達前提起上訴者，應於判決送達後20
日內補提上訴理由書（須按他造人數附繕本）。
中    華    民    國    99    年    12    月    30    日
                                書記官  陳士軒


司法院資訊處製作；財團法人民間司法改革基金會備份。
